【裁判字號】    95,苗簡,294
【裁判日期】    951031
【裁判案由】    確認通行權存在
【裁判全文】
臺灣苗栗地方法院民事簡易判決         95年度苗簡字第294號
原      告  乙○○
訴訟代理人  張智宏律師
被      告  甲○○
                        0巷1.
訴訟代理人  吳尚昆律師
            劉正穆律師
            洪榮彬律師
複  代理人  徐宏澤律師
上列當事人間請求確認通行權存在事件，本院於民國95年10月20
日言詞辯論終結，判決如下：
    主  文
確認原告就被告所共有坐落苗栗縣銅鑼鄉○○○段三五八之二地
號如附圖所示藍色部分面積一二六平方公尺之土地，有通行權存
在。
被告應將前項土地上之地上物拆除，並不得為妨害原告通行之行
為。
訴訟費用由被告負擔。
本判決第二項得假執行。
    事實及理由
一、原告起訴主張：
  (一)坐落苗栗縣銅鑼鄉○○○段358 之2 地號土地（下稱系爭土
    地），為原告與被告及訴外人李煥田、李煥榮、李煥忠、李
    煥勳所共有，應有部分分別為2500/10000、4180/10000、20
    60/10000、870/10000 、39/2000 、39/2000 。全體共有人
    並有如附圖所示之分管約定，且已依分管範圍各自管理使用
    迄今。惟原告分管之土地，因遭被告分管之土地及他人之土
    地所圍繞，致與公路無適宜之聯絡；參以原告於分管之土地
    上建有房屋一棟，供自己及妻、子女、媳婦等人共同居住，
    平日僅得以步行或騎機車方式，經由被告及他人所分管之部
    分對外通行，致使原告分管之土地無法為通常之使用。又原
    告主張通行之路徑，係沿系爭土地南側之地籍圖線通行，且
    其上原即有石子路面，又無建物存在，應屬對被告損害最少
    之處所及方法。另參諸原告及妻均已高齡，且均罹患腦血管
    病變、右膝退化性關節炎等病症，需常至醫院就診，客觀上
    有搭乘自用小客車來往醫院及住家之必要；加以現代人均以
    自用小客車代步，一般小客車車寬約2 公尺，加上預留必要
    行車空間，故上開通行道路應以寬度3 公尺為適宜。為此爰
    類推適用民法第787 條及第789 條第1 項規定，訴請確認原
    告就被告所共有系爭土地如附圖所示藍色部分，寬3 公尺，
    面積126 平方公尺之土地有通行權存在；被告應將前項土地
    上之地上物拆除，並不得為妨害原告通行之行為。
  (二)被告所指同段183 之1 地號土地，為原告與他人共有之土地
    ，須經其他共有人同意始得通行，且其上私設通道寬僅2 公
    尺，自不足以作為原告對外通行之適當方法。
  (三)本件係因兩造分管系爭土地之故，始致原告分管之土地不通
    於公路，是類推適用民法第787 條及第789 條第1 項規定，
    原告自僅得通行系爭土地上其他共有人分管之土地。被告抗
    辯原告得通行183 之1 地號土地對外聯絡云云，要與前揭法
    條規定不符，不足採信。
  (四)並聲明：如主文第1 、2 項所示；並陳明第2 項聲明，願供
    擔保請准宣告假執行。
二、被告則以下列各詞置辯：
  (一)原告為同段183 之1 地號土地共有人之一，應有部分2110/1
    0000，該土地之共有人間亦有分管約定，且原告於該土地之
    分管位置與系爭土地之分管位置相鄰，是原告僅需將其在18
    3 之1 地號土地分管位置上之荒廢老宅拆除，即可經由 183
    之1 地號土地其分管之部分，連接其上寬約2 公尺之私設通
    道，通往產業道路。從而原告自應優先通行自己所有之 183
    之1 地號土地，殊無強行要求通行被告所分管土地之理。
  (二)183 之1 地號土地上之私設道路，其舖設柏油部分固僅寬約
    2 公尺，然該柏油路旁尚有空地，總面寬達3.1 公尺，原告
    僅需將柏油路面舖設至3 公尺寬，即可供自用小客車通行。
  (三)183 之1 地號為特定農業區內之建地，系爭土地則為特定農
    業區內之農地，僅供農田耕作使用，而原告前亦於183 之 1
    地號土地建築房屋居住，足見系爭土地之共有人於協議分管
    時，顯已考慮原告於系爭土地分管之位置與183 之1 地號分
    管之位置毗鄰，可利用183 之1 地號對外通行，故即未考慮
    預留通路。
  (四)原告於183 之1 地號上之房屋荒廢後，不思拆除重建，竟逕
    行在系爭土地之分管位置新建房屋使用，顯屬違建，隨時可
    能遭主管機關拆除，自不得請求確認通行權存在。
  (五)系爭土地南側之既成產業道路，寬僅2.5 公尺，原告竟要求
    3 公尺寬之通行權，亦無理由。
  (六)並聲明：原告之訴駁回。
三、查坐落苗栗縣銅鑼鄉○○○段358 之2 地號土地，為原告與
    被告及訴外人李煥田、李煥榮、李煥忠、李煥勳所共有，應
    有部分分別為2500/10000、4180/10000、2060/10000、870/
    10000 、39/2000 、39/2000 ；全體共有人並有如附圖所示
    之分管約定，且已依分管範圍各自管理使用迄今；系爭土地
    毗鄰之183 之1 地號土地，亦為原告與他人共有，其上有原
    告已荒廢之老宅一棟，該老宅可藉由一條寬約2 公尺之通道
    與產業道路連接等事實，為兩造所不爭，並經本院依職權勘
    驗現場，及囑託苗栗縣銅鑼地政事務所測量屬實，製有勘驗
    筆錄及複丈成果圖在卷可憑（見卷第68至89頁），自堪信為
    真實。
四、惟原告主張其於系爭土地所分管之位置，與公路無適宜之聯
    絡，不能為通常之使用一節，則為被告所否認，並以前揭情
    詞置辯。經查：
  (一)民法創設鄰地通行權之目的，原為發揮袋地之利用價值，使
    地盡其利，以增進社會經濟之公益，是以袋地無論由所有人
    或其他利用權人使用，周圍地之所有人及其他利用權人均有
    容忍其通行之義務。又民法第787 條所規定之土地所有人鄰
    地通行權，依同法第833 條、第850 條、第914 條規定準用
    於地上權人、永佃權人及典權人，不外本此立法意旨所為一
    部分例示性質之規定，要非表示在所有權人以外之其他土地
    利用權人間即無相互通行鄰地之必要，而有意不予規定。從
    而鄰地通行權，除上述法律已明定適用或準用之情形外，於
    其他土地利用權人相互間，亦應援用「相類似案件，應為相
    同之處理」之法理，為之補充解釋，以求貫徹。準此，共有
    土地因分管之結果，致有共有人分管之土地不通於公路者，
    與民法第789 條第1 項所定因土地一部之分割致有不通於公
    路之情形相類似，應得類推適用民法第787 條及第789 條第
    1 項規定，認不通於公路之共有人得通行其他共有人所分管
    之土地以至公路。
  (二)民法第787 條第1 項所謂土地與公路無適宜之聯絡，致不能
    為通常之使用，其情形不以土地絕對不通公路為限，即土地
    雖非絕對不通公路，因其通行困難以致不能為通常之使用時
    ，亦應許其通行周圍地以至公路，最高法院53年台上字第29
    96號判例意旨可資參照。本件系爭土地除被告分管之土地南
    側毗鄰產業道路外，其餘共有人分管之位置皆未臨接道路，
    數十年來原告均利用被告所分管土地上東側之石子路連接產
    業道路對外通行之情，業據本院勘驗現場屬實。茲被告既已
    明確表示不願原告繼續通行上開石子路，則原告分管之土地
    顯有通行困難之情形，該土地與公路無適宜之聯絡，至堪認
    定。
  (三)又系爭土地固為特定農業區農牧用地，惟查原告於83年間即
    於其分管土地興建房屋居住；被告亦將其分管土地之一部份
    ，舖設為水泥庭院，其餘部分則任由雜草叢生，未有耕作之
    情形；另共有人之一李煥田亦於其分管土地興建房屋居住，
    足徵系爭土地之現況，並非以供耕作為目的至明。從而原告
    所分管之土地既無通路對外聯絡，依社會通念即應認為已達
    到不能為通常使用之程度。退步言，縱認系爭土地應供耕作
    使用，原告於其上興建房屋，為違章行為，然查原告分管之
    土地即使係供耕作使用，亦須有通路對外聯絡，始能為通常
    之使用，基此足認不論原告分管之土地究供建築房屋使用，
    抑或供耕作之用，均不影響原告分管之土地得通行周圍地以
    至公路之權利。
  (四)參以原告所主張之通行範圍即如附圖所示藍色部分，其上本
    即有供原告通行數十年之石子路，是以將該部分土地提供予
    原告繼續通行，自屬對被告損害最少之處所及方法，洵可認
    定。
  (五)又汽車為目前日常生活之必要交通工具，其車寬約2 公尺，
    是原告主張被告應給予寬度3 公尺之土地以供通行，堪稱允
    恰。再者，縱認原告所分管土地僅得供耕作之用，則參以一
    般農業機具或運輸農產之貨車，其體積不少，甚至較自用小
    客車之車寬為寬，是給予寬3 公尺之土地以供通行，自屬合
    理。被告前開抗辯，尚非可採。
  (六)被告雖抗辯：原告得通行毗鄰之183 之1 地號上之私設通道
    ，連接產業道路，殊無通行被告所分管土地之餘地云云，惟
    查：觀諸民法第789 條規定之立法意旨，袋地通行權之創設
    雖可盡地利，惟無可避免會損及鄰地所有人或使用權人之權
    利，因此倘袋地之形成原因，係因土地所有人自己之處分而
    引起者，應按未處分前之狀況，自行承擔袋地通行時所造成
    之不利益，不得轉而要求通行他人之土地。準此以解，本件
    系爭土地既係因共有人分管協議之結果，始致原告所分管之
    土地不通於公路，則共有人理應自行承擔袋地通行時所造成
    之不利益，尚不得轉而要求通行他人之土地。從而本件原告
    自僅得通行系爭土地其他共有人即被告所分管之土地對外聯
    絡，自無通行183 之1 地號土地之餘地。是被告前揭抗辯，
    洵非可採。
  (七)被告另抗辯：系爭土地南側之既成產業道路，寬僅2.5 公尺
    ，原告竟要求3 公尺寬之通行權，自無理由云云。惟查經本
    院於勘驗現場時當場測量上開產業道路之寬度，一處為 2.9
    公尺，一處為3.2 公尺，有本院勘驗筆錄在卷可考（見卷第
    69頁），是原告請求給予3 公尺寬之通路，並非完全無據，
    被告上開抗辯，亦非可採。
六、從而，原告訴請確認就被告所共有系爭土地如附圖所示藍色
    部分面積126 平方公尺之土地，有通行權存在；被告並應將
    該部分土地上之地上物拆除，且不得為妨害原告通行之行為
    ，為有理由，應予准許。
七、本件事證已臻明確，兩造其餘攻擊防禦方法及舉證，於本件
    判決結果均無影響，爰不予一一論述，附此敘明。
八、本件係關於財產權之訴訟其標的金額在新臺幣500,000 元以
    下之簡易訴訟程序，原應依職權宣告假執行，惟按主文第 1
    項確認之訴，其性質上並不宜宣告假執行；爰僅就主文第 2
    項被告敗訴之判決，依民事訴訟法第389 條第1 項第3 款規
    定，依職權宣告假執行。至原告雖陳明願供擔保，請准宣告
    假執行，核係促使本院為職權之發動，爰不另為准駁之諭知
    。
九、訴訟費用負擔之依據：民事訴訟法第78條。
中    華    民    國    95    年    10    月    31    日
                  苗栗簡易庭  法  官  黃佩韻
以上正本係照原本作成。
如不服本判決，應於判決送達後20日內向本院提出上訴狀（須附
繕本）。
                              書記官  蔡健忠
中    華    民    國    95    年    10    月    31    日


司法院資訊處製作；財團法人民間司法改革基金會備份。
